ACORDAO-COMPLETO-2454336

ACÓRDÃO 9754/2021 ATA 26/2021 - SEGUNDA CÂMARA

VISTOS, relatados e discutidos estes autos de monitoramento da determinação proferida pelo item 9.5 do Acórdão 5364/2020-TCU-Segunda Câmara, no âmbito do TC Processo 005.038/2017-0, ao apreciar o acompanhamento sobre as eventuais providências adotadas pela administração do Município de Formoso do Araguaia - TO em face das determinações proferidas pelo item 9.3 do Acórdão 1131/2017-TCU-Segunda Câmara com vistas a promover a plena consecução dos objetivos pactuados pelo Convênio nº 3.433/2001 destinado à execução do sistema de resíduos sólidos a partir do aporte de recursos federais sob o valor de R$ 170.000,00, tendo a vigência do ajuste sido estipulada para o período de 23/1/2002 a 28/11/2003;
ACORDAM os Ministros do Tribunal de Contas da União, reunidos em Sessão da 2ª Câmara, ante as razões expostas pelo Relator, em:
9.1. aplicar em desfavor de Wagner Coelho de Oliveira a multa prevista no art. 58, VII, da Lei n.º 8.443, de 1992, e do art. 268, § 3º, do RITCU, sob o valor de R$ 15.000,00 (quinze mil reais) , fixando-lhe o prazo de 15 (quinze) dias, contados da notificação, para que comprove, perante o Tribunal, nos termos do art. 214, III, "a", do RITCU, o recolhimento da dívida ao Tesouro Nacional, na forma da legislação em vigor;
9.2. autorizar, caso requerido, nos termos do art. 26 da Lei n.º 8.443, de 1992, e do art. 217 do RITCU, o parcelamento da dívida fixada por este Acórdão em até 36 (trinta e seis) parcelas mensais e sucessivas, com a atualização monetária e os correspondentes acréscimos legais, esclarecendo ao responsável que a falta de pagamento de qualquer parcela importará no vencimento antecipado do saldo devedor, nos termos do art. 217, § 2º, do RITCU, sem prejuízo das demais medidas legais;
9.3. autorizar, desde logo, a cobrança judicial da dívida fixada por este Acórdão, nos termos do art. 28, II, da Lei n.º 8.443, de 1992, diante do não atendimento à notificação; devendo a unidade técnica autuar, para tanto, o eventual processo apartado específico, por cópia integral deste processo, para o subsequente processamento da aludida cobrança judicial, sem prejuízo, assim, do concomitante prosseguimento do presente feito;
9.4. assinalar o não cumprimento da determinação prolatada pelo item 9.5 do Acórdão 5364/2020-TCU-Segunda Câmara e, desse modo, reiterar a determinação ali proferida, fixando o novo e improrrogável prazo de 60 (sessenta) dias, contados da notificação, para que o atual prefeito do Município de Formoso do Araguaia - TO promova o efetivo cumprimento da aludida determinação proferida pelo item 9.5 do Acórdão 5364/2020-TCU-Segunda Câmara, sem prejuízo de alertar que o não atendimento à referida determinação poderá configurar o reiterado descumprimento da decisão do TCU e, assim, resultar na consequente aplicação da multa prevista no art. 58, IV, VII e § 1º, da Lei n.º 8.443, de 1992, e no art. 268 do RITCU; e
9.5. enviar a cópia do presente Acórdão, com o Relatório e o Voto, a Wagner Coelho de Oliveira, para ciência, além do referido envio para o atual Prefeito do Município de Formoso do Araguaia - TO, para ciência e efetivo cumprimento à determinação ora reiterada pelo item 9.4 deste Acórdão.

Monitoramento da determinação proferida pelo item 9.5 do Acórdão 5.364/2020-TCU-2ª Câmara, no âmbito do TC 005.038/2017-0, ao apreciar o acompanhamento sobre as eventuais providências adotadas pela administração do Município de Formoso do Araguaia  TO em face das determinações proferidas pelo item 9.3 do Acórdão 1.131/2017-TCU-2ª Câmara com vistas a promover a plena consecução dos objetivos pactuados pelo Convênio nº 3.433/2001 destinado à execução do sistema de resíduos sólidos a partir do aporte de recursos federais sob o valor de R$ 170.000,00, tendo a vigência do ajuste sido estipulada para o período de 23/1/2002 a 28/11/2003.

Segunda Câmara

Município de Formoso do Araguaia - TO.

3. Responsável: Wagner Coelho de Oliveira (CPF XXX.646.031-XX).

13.1. Ministro presente: Raimundo Carreiro (na Presidência).
13.2. Ministros-Substitutos convocados: Marcos Bemquerer Costa e André Luís de Carvalho (Relator).

ACORDAO-COMPLETO-2538689

Acórdão de Relação 3999/2022 - Segunda Câmara

Acórdão de Relação

ANDRÉ DE CARVALHO

Trata-se de monitoramento da determinação proferida pelo item 9.5 do Acórdão 5364/2020-TCU-Segunda Câmara, no âmbito do TC Processo 005.038/2017-0, ao apreciar o acompanhamento sobre as eventuais providências adotadas pela administração do Município de Formoso do Araguaia - TO em face das determinações proferidas pelo item 9.3 do Acórdão 1131/2017-TCU-Segunda Câmara com vistas a promover a plena consecução dos objetivos pactuados pelo Convênio nº 3.433/2001 destinado à execução do sistema de resíduos sólidos a partir do aporte de recursos federais sob o valor de R$ 170.000,00, tendo a vigência do ajuste sido estipulada para o período de 23/1/2002 a 28/11/2003.
2.	Após a análise final do feito, o Auditor Federal Paulo Avelino Barbosa Silva lançou o seu parecer conclusivo à Peça 11, com a anuência dos dirigentes da SecexAgroAmbiental (Peças 12 e 13) , nos seguintes termos:
" (...) HISTÓRICO
2. O TCU instaurou o TC Processo 011.780/2015-0, processo de tomada de contas especial (TCE) em desfavor do Sr. Hermes Azevedo Coelho, ex-prefeito de Formoso de Araguaia/TO (gestão: 2001-2004) , diante da não consecução dos objetivos pactuados no Convênio 3433/2001, com vigência de 23/1/2002 a 28/11/2003. Tal processo resultou no Acórdão 1131/2017-TCU-Segunda Câmara, de relatoria do Ministro André Luís de Carvalho, cujas decisões mais relevantes para os autos em mãos foram (peça 8) :
	'9.2. julgar regulares com ressalva as contas do Sr. Hermes Azevedo Coelho, com fundamento nos arts. 1º, inciso I, 16, inciso II, 18 e 23, inciso II, da Lei nº 8.443, de 1992, dando-lhe quitação;
	9.3. arquivar o presente processo, sem prejuízo de determinar que, em processo apartado, a Secex/TO promova o acompanhamento das providências conduzidas pela atual gestão do Município de Formoso de Araguaia/TO com o intuito de promover a plena consecução dos objetivos pactuados no Convênio nº 3433/2001 para a "Execução de Sistema de Resíduos Sólidos", representando ao TCU, caso as aludidas providências não obtenham sucesso; e'
3. Em consequência foi instaurado o TC Processo 005.038/2017-0 - Acompanhamento, sobre as eventuais providências adotadas pela administração do Município de Formoso do Araguaia - TO em face das determinações proferidas pelo item 9.3 do Acórdão 1131/2017-TCU-Segunda Câmara, logo acima citado. Tal processo resultou no Acórdão 5364/2020-TCU-Segunda Câmara, de relatoria do Ministro André Luís de Carvalho, cujas decisões mais relevantes para os autos em mãos foram (peça 2) :
	'9.1. considerar revel o Sr. Wagner Coelho de Oliveira, nos termos do art. 12, § 3º, da Lei n.º 8.443, de 1992;
	9.2. aplicar em desfavor de Wagner Coelho de Oliveira a multa prevista no art. 58, IV, da Lei n.º 8.443, de 1992, sob o valor de R$ 5.000,00 (cinco mil reais) , fixando-lhe o prazo de 15 (quinze) dias, contados da notificação, para que comprove, perante o Tribunal (art. 214, III, "a", do RITCU) , o recolhimento da referida dívida ao Tesouro Nacional, com a devida atualização monetária, na forma da legislação em vigor;
	(...) 9.5. determinar, nos termos do art. 43 da Lei n.º 8.443, de 1992, e do art. 250, II, do RITCU, que, para assegurar a plena consecução do original aporte de recursos federais ao aludido Convênio nº 3.433/2001, a administração do Município de Formoso do Araguaia - TO adote, em conjunto com a Funasa, as medidas ora enumeradas pela Fundação Nacional de Saúde no bojo do Relatório de Visita Técnica e da Síntese de Reunião, de 11/9/2019 (Peça 47) , por serem necessárias à recuperação e à conclusão das obras parcialmente empreendidas, devendo, em conjunto com a Funasa, o aludido município apresentar ao TCU, prazo de 90 (noventa) dias contados da ciência desta deliberação, o devido plano de ação para a efetiva implementação de todas as medidas ali enumeradas;'
3.1. Para o monitoramento da determinação constante do item 9.5 do Acórdão 5364/2020-TCU-Segunda Câmara foi autuado o presente processo.
EXAME TÉCNICO
Síntese da resposta da Funasa 
4. Em observância ao item 9.5 do Acórdão logo acima citado foram enviadas notificações ao Município de Formoso do Araguaia/TO e à Fundação Nacional de Saúde (Funasa) (peças 3 e 5 do presente processo) , ainda nos autos do TC Processo 005.038/2017-0. 
5. A notificação ao Município de Formoso do Araguaia/TO foi enviada por meio do Ofício 24532/2020-TCU/Seproc, datado de 24/5/2020 (peça 5) . O referido Município tomou ciência da notificação a 9/6/2020 (peça 6) . Não consta resposta à notificação, nem nos autos do TC Processo 005.038/2017-0 nem nos presentes autos. 
6. A notificação à Funasa foi enviada por meio do Ofício 24533/2020-TCU/Seproc, datado de 24/5/2020 (peça 3) . A Funasa tomou ciência da notificação a 26/5/2020 (peça 4) . Em resposta à notificação a Funasa apresentou, tempestivamente, as informações e/ou esclarecimentos constantes da peça 7. Analise-se agora a resposta da citada Fundação.
7. A resposta da Funasa consiste em uma série de documentos, listados na tabela abaixo:
	Localização (peça 7, p. x) 
	Documento
	Data

	p. 1-2
	Ofício da Funasa à SecexAgroAmbiental
	12/8/2020

	p. 3
	Despacho 770 da Funasa informando que o Município de Formoso do Araguaia/TO não respondera a duas notificações
	11/8/2020

	p. 4-6
	Relatório sintético das ações do convênio 3433/2001
	11/8/2020

	p. 7-8
	Notificação 1338 da Funasa ao Prefeito Municipal de Formoso do Araguaia/TO, para que o Município apresentasse à Funasa um plano de ação, seguindo a determinação do TCU no item 9.5 do Acórdão 5364/2020-TCU-Segunda Câmara
	2/6/2020

	p. 9
	E-mail ao Prefeito Municipal de Formoso do Araguaia/TO com a Notificação 1338 acima
	3/6/2020

	p. 10-11
	Aviso de Recebimento da Notificação 1338 acima
	9/6/2020

	p. 12-14
	Notificação 1812 da Funasa ao Prefeito Municipal de Formoso do Araguaia/TO, reiterando a Notificação 1338
	20/7/2020

	p. 15
	E-mail ao Prefeito Municipal de Formoso do Araguaia/TO com a Notificação 1812 acima
	21/7/2020

	p. 16-18
	Aviso de Recebimento da Notificação 1812 acima
	23/7/2020

8. Os documentos acima referidos permitem a seguinte síntese:
8.1. o TCU enviou notificação ao Município de Formoso do Araguaia/TO sobre o Acórdão 5364/2020-TCU-Segunda Câmara, recebida por esta a 9/6/2020, assinalando prazo de 90 dias para a apresentação de um plano de ação. Não consta resposta do Município (item 5 acima) ;
8.2. depois de receber em 26/5/2020 a notificação do TCU sobre o Acórdão 5364/2020-TCU-Segunda Câmara, a Funasa enviou notificação própria, recebida pela edilidade em 9/6/2020, ao Município de Formoso do Araguaia/TO, instando-o a apresentar um plano de ação, seguindo a determinação do TCU no item 9.5 do citado Acórdão, com prazo de 60 dias para atendimento. Não consta resposta do Município (item 7 acima) ;
8.3. a Funasa enviou nova notificação, recebida a 23/7/2020 pelo Prefeito Municipal do citado Município, reiterando a notificação logo acima referida, sem alteração no seu prazo. Não consta resposta do Município (item 7 acima) ;
Análise
9. O item 9.5 do Acórdão 5364/2020-TCU-Segunda Câmara se refere a uma ação por parte do Município de Formoso do Araguaia/TO. Esta ação se deve tomar em acordo com a Funasa, porém se trata fundamentalmente de uma ação da municipalidade. A municipalidade foi notificada em três ocasiões, uma por esta Corte de Contas e duas pela Funasa, da necessidade de cumprir a determinação do TCU, e quedou inerte. A notificação do TCU ao Município de Formoso do Araguaia/TO foi enviada por meio do Ofício 24532/2020-TCU/Seproc, datado de 24/5/2020 (peça 5) . O referido Município tomou ciência da notificação a 9/6/2020 (peça 6) . Não consta nos presentes autos nem nos autos do TC Processo 005.038/2017-0 resposta à notificação, apesar de constar, nas informações complementares do aludido ofício, que "o não cumprimento de determinação do Tribunal de Contas da União poderá ensejar a aplicação da multa prevista no art. 58, § 1º, da Lei 8.443/1992, a qual prescinde de realização de prévia audiência, nos termos do art. 268, inc. VII, e § 3º, do Regimento Interno do TCU" (peça 5, p. 2) .
10. Observe-se que já consta no item 9.2 do Acórdão 5364/2020-TCU-Segunda Câmara uma aplicação de multa em desfavor do Sr. Wagner Coelho de Oliveira, Prefeito Municipal de Formoso do Araguaia/TO (item 3 acima) . Trata-se, porém, da multa prevista no art. 58, IV, da Lei n.º 8.443/1992. A multa que se propõe agora é motivada por descumprimento de determinação, e se fundamenta no art. 58, §1º, da Lei 8.443/1992. Tal multa, como já ressaltado acima, prescinde de realização de prévia audiência, nos termos do art. 268, inc. VII, e § 3º, do Regimento Interno do TCU.
11. Mantém-se, porém, o não cumprimento da determinação do item 9.5 do Acórdão 5364/2020-TCU-Segunda Câmara.
12. Ressalte-se que o Exmo. Sr. Prefeito Municipal tem desobedecido sistematicamente aos expedientes enviados por esta Corte de Contas no tocante ao convênio em tela desde o âmbito do TC Processo 005.038/2017-0, já tendo sido multado por esta Corte de Contas por tal inobservância (item 9.2 do Acórdão 5364/2020-TCU-Segunda Câmara - peça 2) . E não respondeu às notificações da Funasa e do TCU (itens 7 e 8 acima) . 
13. Essa situação leva a concluir que já se atingiu o limite das possibilidades de ação desta Corte de Contas. O que o TCU pode fazer em casos semelhantes é expedir determinações, de acordo com a lei, advertir ao gestor das penalidades por seu não cumprimento, e aguardar seu cumprimento, dentro do prazo dado. 
14. Consta no Acórdão 1131/2017-TCU-Segunda Câmara, acima citado, a decisão (peça 8) :
	9.3. arquivar o presente processo, sem prejuízo de determinar que, em processo apartado, a Secex/TO promova o acompanhamento das providências conduzidas pela atual gestão do Município de Formoso de Araguaia/TO com o intuito de promover a plena consecução dos objetivos pactuados no Convênio nº 3433/2001 para a "Execução de Sistema de Resíduos Sólidos", representando ao TCU, caso as aludidas providências não obtenham sucesso; (grifo da presente instrução) 
15. Como se observou acima, as providências tomadas tanto pelo TCU como pela Funasa não obtiveram sucesso, em face da falta de resposta por parte do Exmo. Sr. Prefeito Municipal, Wagner Coelho de Oliveira.
16. Em tal caso, o Acórdão 1131/2017-TCU-Segunda Câmara, subitem 9.3, in fine, determinou que se representasse ao TCU. Observe-se que o Acórdão não se referiu necessariamente à instauração de uma tomada de contas especial. A recorrente inação do gestor leva a concluir que, dentro da esfera administrativa, já se realizou tudo o que se podia. Resta agora a esfera judicial, com a remessa de elementos ao Ministério Público Federal para as providências que este julgar cabíveis.
17. Propõe-se, portanto, em representação, que o TCU determine o envio de peças dos presentes autos ao Ministério Público Federal, para suas devidas providências.
18. Ao mesmo tempo compete ao TCU enviar elementos à Funasa, para que aquela entidade também tome as providências cabíveis dentro de sua alçada.
PROPOSTA DE ENCAMINHAMENTO
19. Diante do exposto, submetem-se os autos à consideração superior, propondo:
a) considerar não cumprida a determinação contida no item 9.5 do Acórdão 5364/2020-TCU-Segunda Câmara;
b) aplicar ao Sr. Wagner Coelho de Oliveira (CPF XXX.646.031-XX) , Prefeito Municipal de Formoso do Araguaia/TO, a multa prevista no art. 58, §1º, da Lei 8.443/1992, fixando-lhe o prazo de 15 (quinze) dias, a contar da notificação, para que comprove, perante o Tribunal, o recolhimento da dívida ao Tesouro Nacional, atualizada monetariamente desde a data do acórdão até a do efetivo recolhimento, se for paga após o vencimento, na forma da legislação em vigor;
c) autorizar, desde logo, a cobrança judicial da dívida a que se refere o subitem "b" precedente, caso não atendida a notificação, nos termos do art. 28, inciso II, da Lei n. 8.443/1992;
d) autorizar, caso requerido e se o processo não tiver sido remetido para cobrança judicial, o parcelamento da dívida em até 36 parcelas mensais e consecutivas, nos termos do art. 26 da Lei 8.443/1992 c/c o art. 217 do RI/TCU, fixando-se o vencimento da primeira parcela em quinze dias, a contar do recebimento da notificação, e os das demais a cada trinta dias, devendo incidir sobre cada valor mensal os correspondentes acréscimos legais, na forma prevista na legislação em vigor, bem como esclarecer ao responsável que, em caso de parcelamento da dívida, a falta de pagamento de qualquer parcela importará no vencimento antecipado do saldo devedor (art. 217, § 2º, do RI/TCU) ;
e) enviar cópias do presente processo ao Ministério Público Federal e à Fundação Nacional de Saúde, para as providências de suas respectivas alçadas."
É o Relatório.

não há.

Não atuou.

MONITORAMENTO. TOMADA DE CONTAS ESPECIAL. ACÓRDÃO 5.364/2020-TCU-2ª CÂMARA. REITERADO DESCUMPRIMENTO DA CORRESPONDENTE DETERMINAÇÃO DO TCU. MULTA. REITERAÇÃO DESSA DETERMINAÇÃO PARA O EFETIVO CUMPRIMENTO. PROSSEGUIMENTO DO MONITORAMENTO. COMUNICAÇÃO.

MONITORAMENTO (MON)

Secretaria de Controle Externo da Agricultura e do Meio Ambiente (SecexAgroAmbiental).

Trata-se de monitoramento da determinação proferida pelo item 9.5 do Acórdão 5364/2020-TCU-Segunda Câmara, no âmbito do TC Processo 005.038/2017-0, ao apreciar o acompanhamento sobre as eventuais providências adotadas pela administração do Município de Formoso do Araguaia - TO em face das determinações proferidas pelo item 9.3 do Acórdão 1131/2017-TCU-Segunda Câmara com vistas a promover a plena consecução dos objetivos pactuados pelo Convênio nº 3.433/2001 destinado à execução do sistema de resíduos sólidos a partir do aporte de recursos federais sob o valor de R$ 170.000,00, tendo a vigência do ajuste sido estipulada para o período de 23/1/2002 a 28/11/2003.
2.	Como visto, a 2ª Câmara do TCU teria prolatado o aludido item 9.5 do Acórdão 5.364/2020 nos seguintes termos:
" (...) 9.5. determinar, nos termos do art. 43 da Lei n.º 8.443, de 1992, e do art. 250, II, do RITCU, que, para assegurar a plena consecução do original aporte de recursos federais ao aludido Convênio nº 3.433/2001, a administração do Município de Formoso do Araguaia - TO adote, em conjunto com a Funasa, as medidas ora enumeradas pela Fundação Nacional de Saúde no bojo do Relatório de Visita Técnica e da Síntese de Reunião, de 11/9/2019 (Peça 47) , por serem necessárias à recuperação e à conclusão das obras parcialmente empreendidas, devendo, em conjunto com a Funasa, o aludido município apresentar ao TCU, prazo de 90 (noventa) dias contados da ciência desta deliberação, o devido plano de ação para a efetiva implementação de todas as medidas ali enumeradas;"
3.	A SecexAgroAmbiental assinalou, contudo, que não teria sido promovido o cumprimento da determinação proferida pelo item 9.5 do Acórdão 5364/2020-TCU-Segunda Câmara, já que, até o momento, não teria sido apresentada qualquer manifestação da referida administração pública sobre o efetivo cumprimento da aludida medida, apesar do recebimento da notificação do Acórdão 5.364/2020 em 9/6/2020 (Peça 6) .
4.	Por conseguinte, após a análise do presente feito, a unidade técnica sugeriu a aplicação da consequente multa em desfavor de Wagner Coelho de Oliveira, como responsável pelo suscitado descumprimento da determinação do TCU, sem a eventual justificativa, promovendo a fixação do novo e improrrogável prazo para o pleno atendimento da aludida determinação.
5.	O TCU pode incorporar o parecer da unidade técnica a estas razões de decidir.
6.	Bem se vê que seria adequada a proposta para a fixação do novo prazo para o efetivo cumprimento da aludida determinação, até porque, após o transcurso superior a 1 (um) ano, o TCU já teria concedido o tempo necessário e suficiente para a efetiva conclusão das medidas proferidas pelo referido acórdão.
7.	Seria adequada, enfim, a aplicação da suscitada multa prevista no art. 58, VII, da Lei n.º 8.443, de 1992, em desfavor de Wagner Coelho da Oliveira diante da injustificada reincidência no descumprimento à aludida determinação proferida, originalmente, pelo item 9.3 do Acórdão 1131/2017-TCU-Segunda Câmara, no bojo do TC Processo 029.234/2015-8, e reiterada pelo item 9.1 do Acórdão 2750/2019-TCU-Segunda Câmara e pelo item 9.5 do referido Acórdão 5.364/2020.
8.	Bem se sabe, aliás, que a aplicação de multa pelo não atendimento da referida deliberação do TCU, no prazo fixado, prescindiria da prévia audiência do responsável, até porque a respectiva comunicação processual de notificação pelo Ofício n.º 24.532/2020-TCU/Seproc (Peça 5) teria informado sobre a possibilidade de imediata aplicação da aludida multa legal, nos termos do art. 268, § 3º, do RITCU e do art. 58, VII, da Lei n.º 8.443, de 1992, devendo ser destacado que o aludido gestor já teria sido também multado pelo injustificado desatendimento ao item 9.2 do referido Acórdão 5.364/2020, sem prejuízo de, aí, destacar que a atual aplicação da multa legal não configuraria o eventual bis in idem, pois os dois descumprimentos da deliberação do TCU figurariam como infrações autônomas.
9.	O TCU deve aplicar, portanto, a referida multa legal em desfavor do aludido responsável, sem prejuízo de fixar o novo e improrrogável prazo para o pleno cumprimento da suscitada determinação, alertando o responsável sobre a possibilidade de aplicação de nova multa legal diante da persistência no injustificado descumprimento da presente deliberação do TCU.
Ante o exposto, pugno pela prolação do Acórdão ora submetido a este Colegiado.
TCU, Sala das Sessões, em 27 de julho de 2021.
Ministro-Substituto ANDRÉ LUÍS DE CARVALHO 
Relator